最　高　行　政　法　院　判　決　　　　　　　　　　九十一年度判字第七一八號
　　原　　　告　日商．日星股份有限公司
　　代　表　人　甲○○○
　　訴訟代理人　蔡清福　律師
　　　　　　　　柯清貴　律師
　　被　　　告　經濟部智慧財產局
　　代　表　人　陳明邦
右當事人間因商標異議事件，原告不服行政院中華民國八十九年四月二十四日台八九
訴字第一一六四一號再訴願決定，提起行政訴訟。本院判決如左：
　　主  文
原告之訴駁回。
訴訟費用由原告負擔。
　　事  實
緣原告於民國八十七年五月十八日以「Ora 」商標，（下稱系爭商標，圖樣如附圖一
），指定使用於商品及服務分類表第二十一類之人體清潔用刷、牙刷、電動牙刷、牙
縫清潔刷、假牙清潔刷商品申請註冊，經被告審查核准，列為審定第八五六一三二號
商標。嗣關係人瑞士商．萬客隆ＡＧ公司以系爭商標與其夙享盛譽並已申准註冊之第
五三七八四六「aro 」商標（下稱據以異議商標，圖樣如附圖二）近似，有違商標法
第三十七條第七款及第十二款之規定，對之提出異議。案經被告將系爭第八五六一三
二號「Ora 」商標之審定撤銷，其聯合第八五六一六二號商標之審定應一併撤銷，發
給中台異字第八八○六六○號商標異議審定書。原告不服，提起訴願、再訴願，遞遭
決定駁回，遂提起行政訴訟。茲摘兩造訴辯意旨於次：
原告起訴意旨略謂：一、原告申請本件商標註冊，係將「Ora 」商標指定使用於國際
分類第二十一類之人體清潔刷、牙刷、電動牙刷、牙縫清潔刷、假牙清潔刷等商品，
而據以異議商標則係指定使用於國際分類第三類之牙膏、牙粉、牙水、漱口水、假牙
清潔劑、牙鹽等商品，二者所指定使用商品類別並不相同亦非近似，國際分類第二十
一類與第三類商品既經分別列為不同之商品，二者並非近似至明，是故原告申請註冊
之商品類別既與據以異議註冊指定使用者不同亦不近似，原告申請本件商標註冊自無
違商標法第三十七條第十二款規定。二、依商標法第三十七條第十二款規定及鈞院判
例意旨，審查系爭商標與據以異議之商標是否近似，自應將二者施以隔離通體觀察，
方為適法之商標審查程序。惟觀諸原處分、訴願決定乃至再訴願決定之審查內容，卻
均將原告申請之系爭「Ora 」商標與未經註冊亦非本件據以異議之「aro 」圖樣比較
審查，逕認「Ora 」與「aro 」近似而核駁原告之商標註冊申請，而從未將「Ora 」
與實際據以異議之商標比較，要難謂無違商標審查程序。三、事實上，系爭商標圖樣
與據以異議商標圖樣，實有下列不同之處：(一)商標外觀不同：1.據以異議商標為粗體
線條且經反白設計為同時具有一粗線條及二細線條之圖樣，而系爭商標則為未經設計
，僅具單一細線條之英文字母。2.據以異議商標之字首乃小寫字母ａ，經由反白設計
所呈現之圖樣，其文字開口及反白部分甚為明顯，而系爭商標圖樣字首則為大寫字母
Ｏ，乃未經設計之無開口、無反白循環圓形線條，二者自無原處分及訴願、再訴願決
定所稱近似之情形。3.據以異議商標係由三個小寫英文字母所組成，惟系爭商標則係
由大寫英文字母「Ｏ」、小寫「ｒ」、「ａ」及幾何文字「平方（２）」所組成，是
故，就商標外型之長度而言，被異議商標顯較異議商標長，則一般具普通知識經驗之
消費者，並非不得依前開二商標長度區別之。4.系爭商標圖樣之字尾部分有「２（平
方）」之數字設計，乃據以異議商標所無，則審查前開二商標是否近似時，焉能忽略
此部分之差異。(二)讀音不同：被異議商標讀音係「Ora、skw r」，而據以異議商標卻
為「arO」，二者本不相同，被異議商標較異議商標多一「square(2)」之音節，該音
節係屬系爭商標之重音之一（所發之第四聲，與人強壯重實之印象），二商標於讀音
上並無近似。(三)觀念不同：系爭商標圖樣以「Ｏ」為字首，乃一循環而無止境之線條
，冀能強調與環保相結合，表達捍衛地球資源，致力資源回收再生之觀念，並宣示原
告追求品質日新又新、生生不息及永保虛心之企業精神，且另於英文字母「ａ」之右
上方加上平方，俾能建立永恆不變之企業精神，使系爭商標成為家喻戶曉之企業標章
，此均為據以異議商標所無，二者觀念自有不同。四、上開二商標於實際之情形，有
下列之不同，更無令具一般知識經驗之消費者產生混淆誤認之虞：(一)二者之顏色不同
：系爭商標於實際使用時係以藍色為底色，而據以異議之商標於實際使用時，卻係以
紅色為底色，二商標於實際使用時之顏色並不相同，一般消費者自得依其顏色不同而
斷其區別。(二)銷售地點及對象不一致：據以異議商標之商品係由關係人萬客隆公司委
由工廠製造，且僅於萬客隆公司經營之萬客隆賣場銷售，一般人如無萬客隆公司所發
之「萬客隆卡」，實無法自由進出萬客隆賣場，換言之，據以異議商標之商品之銷售
對象，係限於持有「萬客隆卡」之消費者，其商標使用地點特定，銷售對象亦屬特定
。反之，系爭商標商品之銷售地點為全國超級市場，銷售對象為無特定之一般消費者
，則系爭商品與據以異議商標於實際使用時，自無令一般消費者混淆誤認之虞。更何
況持「萬客隆卡」之消費者至萬客隆商場消費，對於萬客隆委製之商品必定印象深刻
，蓋其正處於萬客隆商場中，所購買者又係萬客隆所委製之商品，則該特定消費者亦
無造成混淆誤認之虞。(三)產品外包裝之文字標示不同：系爭商標於實際使用時，商品
外包裝全係以日文介紹產品，讓人一望即知其商品產地為日本，尤其對喜愛使用日本
產品之消費者而言，更是印象深刻。反之，據以異議商標於實際使用時，其外包裝除
商標本身之外，全係以中文表示，足使消費者一望便知商品產地為我國，從商標實際
使用時外包裝之文字標示而言，亦可使一般消費者辨明系爭二商標之不同。五、又系
爭商標與據以異議商標在英國、法國及韓國等國家均有併存之商標註冊登記，則二商
標並無使一般消費者混淆誤認之虞，非無前例可循。雖各國之國情及民風不一，惟我
國現正積極爭取加入如ＷＴＯ甚至聯合國等國際組織，又何能自外於國際間共同之認
定？更何況，我國之國民教育普及率之高已名聞國際，一般消費者焉有無法區別「Ｏ
」與「ａ」之理？原處分及訴願、再訴願決定之認定實屬無稽。六、原告於日前進行
與本案情狀相類之註冊商標查詢，亦即如同系爭商標與據以異議商標間，具有排列完
全相反外文字母之關係，卻仍得同時取得商標專用權者，就國際分類第三十類之糖果
、餅乾及糕餅點心等相同或類似產品、商標部分即有十三件案例。此等案例均屬具有
完全相同之外文字母，而僅於排列上完全相反或相異之情形，且均指定使用於國際分
類第三十類之「糖果、餅乾、糕餅、點心等」之商品，該等商標猶被認定「非相同或
近似」。基於「相同事件為相同處理」之法理，前揭案例比較雖為另案，然既屬與本
件相同或類似之情況，焉能為不同之處理？更何況，系爭商標與據以異議商標字母排
列完全相反，且具其他「圖形與文字聯合」及「符號設計」等之不同，顯無使一般消
費大眾產生混淆或誤認之虞至明。七、原告另委請訴外人企宙徵信事業股份有限公司
（下稱企宙公司）就系爭商標與據以異議商標是否構成近似進行市場問卷調查，經調
查結果，全體受訪者均認二商標並不相同亦不近似，至二商標是否具有關連性而言，
亦僅二位受訪者認為二商標具有關連，其餘受訪者皆認二商標間並無任何關連，足證
二商標並無使一般消費者混淆誤認之虞。再訴願決定理由中認為前揭市場調查僅二十
份而屬少數，其中亦僅有二份問卷對象為一般商品消費者，且其問卷上之問題並未針
對二商標異時異地隔離觀察之判斷設計，有違商標近似之判斷原則，並不足採云云，
實有誤解。蓋前揭調查報告係原告委請企宙公司所為，依經濟部公司登記資料所示，
企宙公司成立於六十三年一月二十四日，迄今已逾二十六年，公司登記營業項目均為
徵信專業事項，故企宙公司所為之前揭調查報告實有一定之徵信專業證明力，且前揭
調查報告係分別於全國北、中、南所進行之採訪調查，縱僅二十份，自已符合異時異
地隔離觀察比較之原則，足證本件原告申請註冊之系爭商標與據以異議商標二者並無
使一般消費者混淆誤認之虞。八、綜上所陳，原處分及訴願、再訴願決定審查標的違
誤在先，未注意前開二商標差異在後，實有撤銷並重為處分之必要。請鈞院依職權撤
銷原訴願決定及原處分，發回被告另為適法處分，俾符法制等語。
被告答辯意旨略謂：查系爭商標圖樣與據以異議商標圖樣均由外文字母a、r、O 所組
成，僅類似平方之符號２有無及a、O位置互異之別，異時異地隔離觀察，外觀上有使
人產生混同誤認之虞，應屬近似之商標。又系爭商標指定使用於人體清潔用刷、牙刷
、電動牙刷、牙縫清潔刷、假牙清潔刷商品，與據以異議商標指定使用於牙膏、牙粉
、牙水、假牙清潔劑等商品，均有幫助人類清潔口腔之用途，具有保健之功能，市面
上同一品牌之牙刷或牙膏在同一場所出售者所在多有，行銷管道極為相同，應屬類似
商品（大院八十五年度判字第二九八八號判決參照），系爭商標自有違商標法第三十
七條第十二款之規定，至是否尚有違反同條第七款之規定，自無庸審究。又原告主張
系爭商標與據以異議商標在英國、法國、韓國等國均有併存註冊一節，以各國國情有
別，商標審查之基準並不一致，自難執為本件商標應准審定之論據。至訴稱委託市場
調查公司進行二商標是否近似之調查，由調查結果分析，一般消費者不會誤認云云，
以所附二十份商標抽樣訪問卷受訪對象僅屬少數，其中亦僅有二份問券對象為一般商
品消費者，且其問卷上之問題並未針對二商標作異時異地隔離觀察之判斷設計，有違
商標近似之判斷原則，並不足採。又判斷商標近似與否，與其是否其具知名度無涉，
且審查商標近似與否，應以所申請註冊之圖樣為準，其實際使用情形並非所問，查原
告所檢附其實際使用之圖樣並非系爭商標申請註冊之圖樣，以及所訴瑞士商．萬客隆
AG公司係知名於百貨倉儲批發云云，均非本件所應審究。而所舉「Dia%」與「好貼AI
D」、「CK2」與「KC金群」、「YS」與「SY森元」等商標，其案情各異，且屬另案，
亦非本件所應審究，綜上所述，請判決駁回原告之訴等語。
　　理  由
按商標圖樣相同或近似於他人同一商品或類似商品之註冊商標者，不得申請註冊，為
商標法第三十七條第十二款前段所規定。判斷商標近似與否，應異時異地隔離觀察其
有無引起混同誤認之虞以為斷。商標圖樣在外觀、觀念或讀音方面有一近似者，即為
近似商標。商標圖樣之外文字母相同，排列各異，而外觀近似，有引起混同誤認之虞
者，為外觀近似之商標。本件原告於民國八十七年五月十八日以系爭商標，指定使用
於商品及服務分類表第二十一類之人體清潔用刷、牙刷、電動牙刷、牙縫清潔刷、假
牙清潔刷商品申請註冊，經被告審查核准，列為審定第八五六一三二號商標。嗣關係
人瑞士商．萬客隆ＡＧ公司以系爭商標之審定有違商標法第三十七條第七款及第十二
款之規定，對之提出異議。案經被告將系爭商標核准註冊之第八五六一三二號審定撤
銷，其聯合第八五六一六二號商標之審定應一併撤銷，發給中台異字第八八○六六○
號商標異議審定書。原告不服，循序提起行政訴訟，主張如事實欄起訴意旨所示各節
。經查觀之系爭商標圖樣與據以異議商標圖樣，均由外文字母a、r、O 所組成，僅類
似平方之符號２有無及ａ、ｏ位置互異之別，異時異地隔離觀察，外觀上有使人產生
混同誤認之虞，應屬近似之商標。又系爭商標指定使用於人體清潔用刷、牙刷、電動
牙刷、牙縫清潔刷、假牙清潔刷商品，與據以異議商標指定使用之牙膏、牙粉、牙水
、漱口水、假牙清潔劑、牙鹽商品，均有幫助人類清潔口腔之用途，具有保健之功能
，參諸市面上牙刷、牙膏通常擺在同處出售之情形，足見兩商標指定使用之商品行銷
管道亦屬相同，應屬類似之商品。系爭商標申請註冊時，據以異議商標已申准註冊在
先，依前述說明，系爭商標不得申請註冊，被告原准予註冊之審定有違前述法條之規
定，關係人提出異議，被告為異議成立撤銷系爭商標核准註冊之審定並一併撤銷其聯
合商標准與註冊之審定，洵無違誤。原告謂系爭商標圖樣之設計匠心獨具，與據以異
議商標圖樣無論外觀、觀念及讀音均不同云云，無非就系爭商標與據以異議商標同時
同地觀察，細微比對之結果，並無足採。次查商標近似與否，應就申請或准予註冊之
商標圖樣判斷，與其實際使用於商品之情形無關，尚難因其實際使用之時有所不同，
即認無混同誤認之虞。又原告主張系爭商標業於英國、法國及韓國取得商標專用權，
與據以異議商標併存，無混淆誤認之虞云云，惟我國商標法制與德國、法國商標法制
，並非全然相同，尚難以系爭商標圖樣與據以異議商標圖樣在國外有併存現象，即謂
於我國亦必然得以併存。又原告提出之委託調查兩商標是否近似之抽樣訪問卷，僅二
十份，是否有效抽樣，非無可疑，且將兩商標置於同處而詢問，與異時異地隔離觀察
之原則不符，尚難資以為兩商標不相近似之論據。末查，原告所舉「DIA」與「AID」
等十三件商標案例，其案情各異，且屬另案，自不得以前開商標得以併列，據為系爭
商標應准註冊之論據。綜上所述，本件原告所述，俱無可採。原處分並無違誤，一再
訴願決定遞予維持，亦無不合。原告起訴意旨求予撤銷，為無理由，應予駁回。
據上論結，本件原告之訴為無理由，爰依行政訴訟法施行法第二條、行政訴訟法第九
十八條第三項前段，判決如主文。
中　　華　　民　　國　　九十一　　　年　　　五　　　　月　　　十　　　　日
                    最 高 行 政 法 院  第 一 庭
                                審 判 長 法  官　　　黃　綠　星
                                         法  官      彭  鳳  至
                                         法  官　　　蔡　進　田
                                         法  官　　　黃　璽　君
                                         法  官　　　廖　宏　明
右  正  本  證  明  與  原  本  無  異
　　　　　　　　　　　　　　　　　　　　 法院書記官　邱  彰  德
中　　華　　民　　國　　九十一　　　年　　　五　　　　月　　　十　　　　日
